最高法院刑事判決　　　　　　九十六年度台上字第五一六五號
上　訴　人　甲○○
　　　　　　乙○○
上 列一 人
選任辯護人　陳武璋律師
上　訴　人　丙○○　男民國39年11月28日生
選任辯護人　陳鴻謀律師
上列上訴人等因違反毒品危害防制條例案件，不服台灣高等法院
台中分院中華民國九十四年一月二十日第二審判決（九十三年度
上訴字第一四０八號，起訴案號：台灣台中地方法院檢察署九十
二年度偵第二四七九七號），提起上訴，本院判決如下：
　　主  文
原判決撤銷，發回台灣高等法院台中分院。
    理  由
本件原判決認定上訴人丙○○、甲○○共同基於販賣第三級毒品
愷他命（俗稱「Ｋ他命」）之犯意聯絡，於民國九十二年十二月
間，在台中市○區○○街一七三號丙○○經營之麵攤，由丙○○
招徠愷他命買主。適上訴人乙○○得知綽號「小妖」之不詳姓名
者正在尋找購買愷他命管道，遂由有幫助販賣犯意之乙○○居中
聯繫「小妖」買賣愷他命事宜；甲○○、丙○○、乙○○並分別
以其所有門號0000000000、0000000000及
0000000000號行動電話聯絡。同月二十三日，甲○○
至丙○○麵攤內交付少量愷他命樣品予丙○○，乙○○則連繫「
小妖」向丙○○拿取該樣品。「小妖」確定樣品具有愷他命藥效
後，即於同日晚上八時許，在台中市○○路、山西路口附近某網
路咖啡店內給付新台幣（下同）三千元仲介費予乙○○；同月二
十六日再以行動電話向乙○○表明正式購買愷他命。甲○○另於
同月二十四日晚上，在台中縣太平市國軍八０三醫院前，向有犯
意聯絡、自稱「王瑞興」（綽號「阿清」）之男子所指派之不詳
姓名者取得愷他命二包（淨重共一０一三點三公克，包裝重二四
點六九公克）。迨同月二十六日晚上九時三十五分許，甲○○搭
乘不知情之賴肆村駕駛之小客車至丙○○麵攤，接載丙○○後，
在車上將上開愷他命交予丙○○，囑其轉交買主，並給付一萬元
酬金。同日晚上九時四十五分許，乙○○駕車至丙○○麵攤附近
一百公尺處即台中市○○街一六一巷口附近，丙○○即將愷他命
放置於乙○○小客車後座，二人在車旁等候「小妖」，但未及交
付，即經警查獲，致未售賣得逞等情。爰撤銷第一審之判決，改
判仍論處上訴人等共同販賣第三級毒品未遂罪刑。固非無見。
惟查：(一)毒品危害防制條例第二條第二項規定，毒品依其成癮性
、濫用性及對社會危害性分為四級，並就製造、運輸、販賣、意
圖販賣而持有、以非法方法使人施用、引誘他人施用及轉讓等不
同品項毒品之行為，分別定其處罰。至施用或持有第三、四級毒
品，因其可罰性較低，故予除罪化，僅就施用及持有第一、二級
毒品科以刑罰。惟鑑於第三、四級毒品均係管制藥品，特於同條
例第十一條之一明定無正當理由，不得擅自持有；第十八條第一
項後段復規定查獲之第三、四級毒品，無正當理由而擅自持有者
，沒入銷燬之。從而，依同條例第十八條第一項後段應沒入銷燬
之毒品，專指查獲之施用、持有第三、四級毒品而言；倘係查獲
製造、運輸、販賣、意圖販賣而持有、以非法方法使人施用、引
誘他人施用或轉讓之第三、四級毒品，既屬同條例明文規定處罰
之犯罪行為，即非該條項應沒入銷燬之範圍。又同條例第十九條
第一項所定「供犯罪所用或因犯罪所得之物」，係指犯第四條至
第九條、第十二條、第十三條或第十四條第一項、第二項之罪所
用或所得之物，不包括毒品本身在內，自不得為第三、四級毒品
之沒收依據（以第四條第三項販賣第三級毒品罪為例，其供犯罪
所用之物，當指「供販賣第三級毒品所用之物」而言：第三級毒
品本身為販賣之標的，為遂行販賣該毒品使用之物，始屬「供犯
罪《犯第四條第三項之販賣第三級毒品罪》所用之物」，其理至
明）。同條例對於第三、四級毒品之沒收，並無特別規定，如其
行為已構成犯罪，則該毒品即屬違禁物，應回歸刑法之適用，依
刑法第三十八條第一項第一款規定沒收之。原判決以扣案之「愷
他命」並非刑法上之違禁物，而係上訴人等所有供販賣毒品所用
之物，應依毒品危害防制條例第十九條第一項規定沒收（見原判
決第十九頁第五行至第十四行），自有判決適用法則不當之違背
法令。(二)原判決事實欄記載丙○○、甲○○共同基於販賣愷他命
之犯意聯絡，由「有幫助販賣犯意」之乙○○居中聯繫「小妖」
買賣愷他命事宜等情（見原判決第三頁第八行至第九行）；理由
內援引本院七十七年台上字第二一三五號判例所示「共同正犯之
意思聯絡，原不以數人間直接發生者為限，即有間接之聯絡者，
亦包括在內」等意旨，因認上訴人等均為共同正犯（見原判決第
十八頁第一行至第五行），則以乙○○就丙○○、甲○○販賣愷
他命之犯行，亦有間接之犯意聯絡，而非基於「幫助販賣犯意」
，其事實之認定與理由之論敘相互齟齬，自有可議。再，原判決
謂販賣毒品之人從價差或量差中牟利方式雖異，但意圖營利非法
販賣行為則一；上訴人等對販賣愷他命可否獲取金錢利潤乙事，
自當極為重視，苟非確實有利可圖，焉有甘冒重刑之風險而交付
毒品予「小妖」（見原判決第十六頁第三行至第六行），似認上
訴人等自始即有「販賣」（販入後售賣）愷他命牟利之意圖，非
僅止於售賣而已。乃理由內復謂取得毒品之方式不一而足，或因
製造、販入等不同管道取得，本件尚無證據可證上訴人等取得毒
品方式係以營利售賣意圖而販入（見原判決第十七頁第九行至第
十一行），則又認上訴人等非以售賣牟利之意圖而販入，所為論
敘前後矛盾；此與判斷上訴人等販賣第三級毒品行為究屬既遂或
未遂攸關，實情如何，允宜查明釐清，始為適用法律之依據。上
訴意旨指摘原判決違背法令，尚非全無理由，應認有撤銷發回更
審之原因。
據上論結，應依刑事訴訟法第三百九十七條、第四百零一條，判
決如主文。
中　　華　　民　　國　九十六　年　　九　　月　二十八　日
                      最高法院刑事第二庭
                          審判長法官  紀　俊　乾
                                法官  黃　正　興
                                法官  陳　東　誥
                                法官  韓　金　秀
                                法官  陳　晴　教
      本件正本證明與原本無異
                                      書  記  官
中　　華　　民　　國　九十六　年　　十　　月　　一　　日
                                                      ｚ
